ACORDAO-COMPLETO-2452155

ACÓRDÃO 5911/2021 ATA 11/2021 - SEGUNDA CÂMARA

VISTOS, relatados e discutidos estes autos que tratam de pedido de reexame contra o Acórdão 7330/2020-TCU-Segunda Câmara;
ACORDAM os ministros do Tribunal de Contas da União, reunidos em sessão da 2ª Câmara, ante as razões expostas pelo relator e com fundamento no art. 71, inciso III, da Constituição Federal e art. 48 da Lei 8.443/1992 c/c os arts. 285 e 286, parágrafo único, do RI/TCU, em:
9.1. conhecer dos pedidos de reexame para, no mérito, dar-lhes provimento parcial de modo a alterar a redação do item 9.4.1 do Acórdão 7330/2020-TCU-Segunda Câmara para a seguinte determinação ao órgão de origem:
"9.4.1. reavalie e altere, se for o caso, as parcelas de quintos inicialmente concedidas, à luz da deliberação do Supremo Tribunal Federal, nos autos do RE 638.115, na Sessão Ordinária de 18/12/2019"; 
9.2. dar ciência desta deliberação ao Tribunal Regional do Trabalho da 3ª Região/MG e às recorrentes.

Pedido de reexame interposto contra decisão que julgou ilegal ato de aposentadoria.

Segunda Câmara

Tribunal Regional do Trabalho da 3ª Região/MG.

3. Interessados/Responsáveis/Recorrentes:
3.1. Interessados: Maria Goretti de Freitas Campos Almeida (XXX.800.166-XX); Marilane Aparecida Gonçalves (XXX.318.986-XX); Nelson Aparecido de Melo (XXX.162.906-XX); Ruth Maria Vasseur Belisário (XXX.829.326-XX); Vera Marise Monteiro (XXX.775.676-XX).
3.2. Recorrentes: Ruth Maria Vasseur Belisario (XXX.829.326-XX); Maria Goretti de Freitas Campos Almeida (XXX.800.166-XX).

13.1. Ministros presentes: Bruno Dantas (Presidente), Augusto Nardes (Relator), Aroldo Cedraz e Raimundo Carreiro.
13.2. Ministros-Substitutos presentes: Marcos Bemquerer Costa e André Luís de Carvalho.

AUGUSTO NARDES

Ministro Raimundo Carreiro.

Tratam os autos de pedidos de reexame interpostos pelas Sras. Maria Goretti de Freitas Campos Almeida e Ruth Maria Vasseur Belisário, ex-servidoras do Tribunal Regional do Trabalho da 3ª Região/MG, contra o Acórdão 7330/2020-TCU-Segunda Câmara, de relatoria do Ministro Raimundo Carreiro, que julgou ilegais seus atos de concessão de aposentadoria.
2.	A Secretaria de Recursos (Serur) , acompanhada pelo representante do Ministério Público junto ao TCU (MPjTCU) , examinou detalhadamente o recurso, razão pela qual transcrevo abaixo a análise, com ajustes que julgo pertinentes:
INTRODUÇÃO
1.	Trata-se de pedidos de reexame (peças 18 e 24) interpostos pelas Sras. Maria Goretti de Freitas Campos Almeida e Ruth Maria Vasseur Belisário, ex-servidoras do TRT/3ª Região, contra o Acórdão 7330/2020-TCU-Segunda Câmara (peça 12) , que teve como relator o Excelentíssimo Senhor Ministro Raimundo Carreiro.
1.1. A deliberação recorrida apresenta o seguinte teor:
VISTOS, relatados e discutidos estes autos de concessões de aposentadorias em favor de Maria Goretti de Freitas Campos Almeida, Marilane Aparecida Gonçalves, Nelson Aparecido de Melo, Ruth Maria Vasseur Belisário, Vera Marise Monteiro, todos ex-servidores do Tribunal Regional do Trabalho da 3ª Região/MG.
ACORDAM os Ministros do Tribunal de Contas da União, reunidos em Sessão da 2ª Câmara, diante das razões expostas pelo Relator, com fundamento nos arts. 71, inciso III, da Constituição Federal, 1º, inciso V, e 39, inciso II, da Lei 8.443/1992 e 260 a 262, do Regimento Interno do Tribunal de Contas da União, em:
9.1. considerar legais os atos de aposentadoria de Nelson Aparecido de Melo (CPF: XXX.162.906-XX) e Vera Marise Monteiro (CPF: XXX.775.676-XX) , concedendo-lhes os respectivos registros;
9.2. considerar ilegais os atos iniciais de aposentadoria de Maria Goretti de Freitas Campos Almeida (CPF: XXX.800.166-XX) , Marilane Aparecida Gonçalves (CPF: XXX.318.986-XX) e Ruth Maria Vasseur Belisário (CPF: XXX.829.326-XX) , negando-lhes os respectivos registros, em virtude do pagamento de quintos após o advento da Lei 9.624/1998; 
9.3. dispensar o ressarcimento das quantias indevidamente recebidas de boa-fé, consoante o Enunciado 106 da Súmula de Jurisprudência do TCU;
9.4. determinar ao Tribunal Regional do Trabalho da 3ª Região, com base no art. 45 da Lei 8.443/1992, que:
9.4.1. promova o destaque da (s) parcela (s) de quintos incorporada (s) , pelos ex-servidores Maria Goretti de Freitas Campos Almeida, Marilane Aparecida Gonçalves e Ruth Maria Vasseur Belisário, com amparo em funções comissionadas exercidas entre 8/4/1998 a 4/9/2001 e transforme-a (s) em "Parcelas Compensatórias", a serem absorvidas por quaisquer reajustes futuros, consoante decidido pelo STF no RE 638.115/CE;
9.4.2. comunique aos interessados o teor deste Acórdão no prazo de 30 (trinta) dias, contados da ciência, encaminhando ao TCU, por meio do Sistema e-Pessoal, comprovante da data de ciência, nos termos do art. 4º, § 3º, da Resolução-TCU 170/2004 e art. 21, inciso I, da IN-TCU 78/2018;
9.5. dar ciência deste Acórdão ao órgão responsável pela concessão, informando que o teor integral poderá ser obtido no endereço eletrônico www.tcu.gov.br/acordaos;
9.6. restituir os autos à Sefip, para que monitore o cumprimento das determinações constantes do item 9.4 supra, e represente ao TCU em caso de não cumprimento das providências determinadas (grifos acrescidos) .
HISTÓRICO 
Os atos de aposentadorias das recorrentes foram julgados ilegais, em virtude da incorporação de quintos entre 8/4/1998 e 4/9/2001, o que vai de encontro ao decidido pelo STF no RE 638.115/CE.
2.1.	No entanto, por considerar que a aludida incorporação teria sido deferida administrativamente e tendo em vista a modulação dos efeitos do referido RE, realizada pelo STF, em Sessão de 18/12/2019, este Tribunal assim dispôs no subitem 9.4.1. do acórdão recorrido:
promova o destaque da (s) parcela (s) de quintos incorporada (s) , pelos ex-servidores Maria Goretti de Freitas Campos Almeida, Marilane Aparecida Gonçalves e Ruth Maria Vasseur Belisário, com amparo em funções comissionadas exercidas entre 8/4/1998 a 4/9/2001 e transforme-a (s) em "Parcelas Compensatórias", a serem absorvidas por quaisquer reajustes futuros, consoante decidido pelo STF no RE 638.115/CE;
ADMISSIBILIDADE
3.	Reiteram-se os exames de admissibilidade realizados pelo Sar/Serur (peças 19 e 30) , que opinou pelo conhecimento dos recursos, nos termos do artigo 48 da Lei 8.443/1992, c/c os artigos 285 e 286, parágrafo único, do RI/TCU, suspendendo-se os efeitos dos subitens 9.2, 9.4 e 9.4.1 do Acórdão 7330/2020-TCU-Segunda Câmara, em relação às recorrentes. O Excelentíssimo Senhor Ministro João Augusto Ribeiro Nardes, mediante despachos de peças 22 e 33, concordou com esta unidade técnica. 
EXAME DE MÉRITO
             Delimitação
Constitui objeto do presente recurso definir se:
as parcelas de quintos foram deferidas mediante deliberação judicial transitada em julgado;
os 5/5 incorporados pela Sra. Maria Goretti de Freitas foram adquiridos após 8/4/1998.
Da deliberação judicial transitada em julgado
5.1.	A Sra. Maria Goretti de Freitas Campos Almeida aduz que a incorporação de quintos, entre 8/4/1998 e 4/9/2001, foi realizada com base em deliberação judicial transitada em julgado, trazendo os seguintes argumentos:
5.2.	Ora, tanto o relatório quanto o voto proferido fundaram-se em premissa errada, qual seja, de que o pagamento da parcela "quintos" da interessada seria amparado em decisão administrativa, situação essa que não condiz com a realidade. 
5.3.	A servidora teve a parcela "quintos" incorporada aos seus vencimentos, com base em decisão judicial transitada em julgado, nos autos da ação coletiva n° 0051848-05.2003.4.01.3800, que tramitou perante a 10ª Vara Federal da Seção Judiciária de Minas Gerais (docs. anexos) , nos seguintes termos: 
Sentença: Pelo exposto e mais nos autos encontrado, julgo procedente o pedido para condenar a União a reconhecer o direito tão somente dos servidores com domicílio no Estado de Minas Gerais, substituídos pelo SITREMG nesta ação, à incorporação das parcelas denominadas "quintos" até 04.09.01, data em que referidas vantagens passam a constituir Vantagem Pessoal Nominalmente Identificada (VPNI) , conforme a MP 2.225-45/2001, além de lhes pagar as parcelas atrasadas corrigidas monetariamente desde quando devidas, pelos índices constates do "Manual de Cálculos da Justiça Federal" para processos desta natureza, acrescidas de juros de mora no percentual de 6% ao ano contados a partir da citação, tudo nos termos da fundamentação supra. 
5.4.	A União interpôs apelação, a qual se negou provimento e a remessa necessária foi parcialmente provida no que dizia respeito ao cálculo dos juros e correção monetária. Os embargos declaratórios opostos pela União foram rejeitados, bem como não foi admitido na origem o Recurso Especial interposto. A decisão procedente, então, transitou em julgado em 07 de março de 2013.
Análise:
5.5.	Consta nos autos (peça 28, p. 7) o seguinte excerto de ementa de acórdão prolatado pelo TRF da 1ª Região, na Apelação Cível e Reexame Necessário 2003.38.00.051846-4/MG, tendo como apelado o Sindicato dos Trabalhadores do Poder Judiciário Federal e MPU no Estado de Minas Gerais - SITRAEMG:
4. Desta forma, correta a sentença ao dar provimento ao pedido para garantir à parte autora a percepção dos quintos/décimos incorporados, até o momento em que essa vantagem foi definitivamente transformada em VPNI, na forma da Medida Provisória 2.225/2001, quando esse valor passará a ser reajustado pelo índice de reajuste geral do funcionalismo público, observada a prescrição quinquenal, e compensadas parcelas eventualmente recebidas sob o mesmo título.
5.6. 	À peça 28 (p. 19) , consta que a deliberação supra transitou em julgado em 7/3/2013. Assim, nos termos da modulação dos efeitos do RE 638.115/CE, adotado pelo Pretório Excelso, em Sessão de 18/12/2019, cabe tornar sem efeito o subitem 9.4.1 do Acórdão 7330/2020-TCU-Segunda Câmara, para ambas as recorrentes, independentemente de suas filiações ao SITRAEMG, eis que a referida entidade atuou como substituto processual dos trabalhadores do Poder Judiciário Federal e MPU no Estado de Minas Gerais (cf. RE 573.232/SC, apreciado pelo Guardião da Constituição) .
6. Dos quintos incorporados pela Sra. Maria Goretti de Freitas
6.1.	A Sra. Maria Goretti de Freitas aduz que seus quintos foram incorporados anteriormente a 8/4/1998.
Análise:
6.2.	Nos termos do ato concessório de peça 2, p. 4, de acordo com informação que consta no campo Discriminação dos Tempos em Funções Comissionadas, entende-se que, até 8/4/1998, a recorrente não adquiriu direito à incorporação de 5/5 de FC3.
6.3.	No entanto, conforme visto anteriormente (item 5.6 desta instrução) , cabe tornar sem efeito o sibitem 9.4.1 do acórdão ora recorrido.
CONCLUSÃO
6.4.	Da análise de mérito, conclui-se que:
as parcelas de quintos foram deferidas mediante deliberação judicial transitada em julgado;
os 5/5 incorporados pela Sra. Maria Goretti de Freitas foram completados após 8/4/1998.
6.5.	Assim, cabe manter o julgamento pela ilegalidade das presentes aposentadorias em reexame, eis que houve a incorporação de quintos pelas recorrentes no período entre 8/4/1998 e 4/9/2001, sem prejuízo de se tornar sem efeito o subitem 9.4.1 do Acórdão 7330/2020-TCU-Segunda Câmara.
6.6.	Por conseguinte, deve-se dar provimento parcial ao presente recurso.
PROPOSTA DE ENCAMINHAMENTO
7.	Ante o exposto, submetem-se os autos à consideração superior, propondo-se, com fundamento no art. 48 da Lei 8.443/1992:
a) conhecer dos recursos interpostos, para, no mérito, dar-lhes provimento parcial, no sentido de se tornar sem efeito o subitem 9.4.1 do Acórdão 7330/2020-TCU-Segunda Câmara;
b) dar ciência do acórdão que for prolatado às recorrentes e aos demais interessados, ressaltando-se que o relatório e o voto que o acompanharem podem ser consultados no endereço www.tcu.gov.br/acordaos, no dia seguinte ao de sua oficialização.
	
É o Relatório.

8.1. Tiago Cardoso Penna (83.514/OAB-MG), representando Maria Goretti de Freitas Campos Almeida.  
8.2. Marcelo Vasseur Torres Belisario (120.438/OAB-MG), representando Ruth Maria Vasseur Belisario.

Procuradora-Geral Cristina Machado da Costa e Silva.

PESSOAL. APOSENTADORIA. PAGAMENTO DA PARCELA DENOMINADA "OPÇÃO" A SERVIDORAS QUE IMPLEMENTARAM OS REQUISITOS PARA A INATIVAÇÃO APÓS O ADVENTO DA EMENDA CONSTITUCIONAL 20/1998. ILEGALIDADE. NEGATIVA DE REGISTRO. DETERMINAÇÕES. PEDIDO DE REEXAME. CONHECIMENTO. NOVA ALEGAÇÃO DE EXISTÊNCIA DE DECISÃO JUDICIAL TRANSITADA EM JUGADO FAVORÁVEL À INCORPORAÇÃO DE QUINTOS. PROVIMENTO PARCIAL.

APOSENTADORIA (APOS)

Secretaria de Recursos (Serur); Secretaria de Fiscalização de Integridade de Atos e Pagamentos de Pessoal e de Benefícios Sociais (Sefip).

Tratam os autos de pedidos de reexame interpostos pelas Sras. Maria Goretti de Freitas Campos Almeida e Ruth Maria Vasseur Belisário, ex-servidoras do Tribunal Regional do Trabalho da 3ª Região/MG, contra o Acórdão 7330/2020-TCU-Segunda Câmara, de relatoria do Ministro Raimundo Carreiro, que julgou ilegais seus atos de concessão de aposentadoria.
2.	De plano, ratifico o exame preliminar de admissibilidade no sentido de conhecer do recurso, vez que preenchidas as condições previstas no art. 48 da Lei nº 8.443/92.
3.	No mérito, assiste razão à Secretaria de Recursos (Serur) , acompanhada pelo Ministério Público junto ao TCU (MPjTCU) em cota singela, cujos argumentos incorporo às minhas razões de decidir, quanto ao provimento parcial do recurso.
4.	Com efeito, as recorrentes argumentam que as parcelas de quintos foram deferidas mediante deliberação judicial transitada em julgado. Ademais, especificamente quanto ao ato da Sra. Maria Goretti de Freitas, a recorrente aduz que a incorporação de seus quintos ocorreu anteriormente a 8/4/1998.
5.	Entendo por procedente a alegação de que deve ser alterada a redação dos comandos do acórdão recorrido relativos à parcela "quintos" em razão da decisão do Supremo Tribunal Federal no RE 638.115/CE. O acórdão recorrido determinou os destaques das parcelas de quintos relativas as funções comissionadas exercidas entre 8/4/1998 a 4/9/2001, para que houvesse absorção por reajustes futuros, uma vez que as concessões teriam ocorrido em virtude tão somente de decisões administrativas.
6.		No entanto, o processo de nº 2003.38.00.051846-4/MG, que transitou em julgado, foi favorável à incorporação dos quintos pelas recorrentes. À vista disso, entendo pelo provimento parcial do presente recurso. No entanto, divirjo parcialmente ao encaminhamento proposto pela unidade técnica, pois entendo necessária a alteração da redação do item 9.4.1 do acórdão recorrido de modo que a unidade de origem, ao emitir novos atos de aposentarias a serem submetidos a este Tribunal reavalie e altere, se for o caso, as parcelas de quintos inicialmente concedidas, à luz da nova deliberação do STF no âmbito do RE 638.115/CE.	
7.		Por fim, não merece prosperar a alegação feita pela Sra. Maria Goretti de Freitas quanto à incorporação de quintos em data anterior a 8/4/1998. Conforme bem elucidado pela unidade técnica, a informação que consta no campo Discriminação dos Tempos em Funções Comissionadas é de que até 8/4/1998, a recorrente não adquiriu direito à incorporação de 5/5 de FC3. Contudo, como já registrado, o subitem que determinava o destaque destas parcelas será alterado para convergir com as novas informações prestadas e com a jurisprudência firmada pelo Supremo Tribunal Federal no âmbito do RE 638.115/CE.
Ante as razões expostas, VOTO no sentido de que seja dado provimento parcial a este pedido de reexame, nos termos do acórdão que ora submeto à apreciação deste Colegiado.
TCU, Sala das Sessões Ministro Luciano Brandão Alves de Souza, em 13 de abril de 2021.
Ministro JOÃO AUGUSTO RIBEIRO NARDES 
Relator